【裁判字號】    98,上訴,712
【裁判日期】    980717
【裁判案由】    偽造文書等
【裁判全文】
臺灣高等法院高雄分院刑事判決         98年度上訴字第712號
上  訴  人  臺灣高雄地方法院檢察署檢察官
被      告  甲○○
上列上訴人因被告偽造文書等案件，不服臺灣高雄地方法院97年
度訴緝字第231 號中華民國98年4 月22日第一審判決（起訴案號
：臺灣高雄地方法院檢察署88年度偵字第12975 號、88年度偵緝
字第1562號），提起上訴，本院判決如下：
     主  文
上訴駁回。
     理  由
一、公訴意旨略以：被告甲○○與林志成（另為不起訴處分）二
    人為夫妻（已於民國87年7 月7 日離婚），被告甲○○明知
    渠等經濟狀況，自85年間起已有困難，竟意圖為自己或他人
    不法之所有，基於概括犯意，分別於85年5 月5 日、86年6
    月1 日、86年9 月5 日、87年1 月20日起，陸續在高雄市鎮184 巷111 號3 樓自宅，自任會首籌組民間互助
    會4 組（詳如附件），招募告訴人癸○、壬○○、乙○○、
    己○○、辛○○、丙○○、戊○○、丁○○、庚○○等人為
    會員，分別成立56人次、60人次、23人次、41人次之互助會
    ，約定開標日為每月1 日、5 日、10日、15日、20日及25日
    ，各以新臺幣（下同）5000元及1 萬元為會金，告訴人癸○
    等人不疑有他，先後加入互助會後，被告甲○○竟連續虛列
    會員、偽造標單，冒標詐取互助會款及私吞其他會員得標款
    ，被告甲○○得款後均花用殆盡，足生損害於告訴人癸○、
    乙○○、己○○、辛○○、丙○○及其他互助會成員。嗣被
    告甲○○於87年8 、9 月間片面宣布止會，其後經會員間清
    查結果，始悉受騙乙情，認被告涉犯刑法第216 條、第220
    條、第210 條之行使偽造準私文書罪及同法第339 條第1 項
    之詐欺取財罪嫌。。
二、按提起公訴，應於起訴書內記載犯罪事實及證據並所犯法條
    ；起訴或其他訴訟行為，於法律上必備之程式有欠缺而其情
    形可補正者，法院應定期間，以裁定命其補正，刑事訴訟法
    第264 條第2 項第2 款及同法第273 條第6 項分別定有明文
    。而檢察官就被告犯罪事實，應負舉證責任，並指出證明之
    方法，刑事訴訟法第161 條第1 項亦有明文。而關於「犯罪
    事實」應如何記載，法律雖無明文規定，惟因其起訴事實即
    為法院審判之範圍（刑事訴訟法第268 條參照），並為被告
    防禦準備之範圍，故其記載內容必須「足以表明其起訴範圍
    」，使法院得以確定審理範圍，並使被告知悉係因何犯罪事
    實被提起公訴而為防禦之準備，始為完備（最高法院96年度
    臺上字第1612號判決意旨參照）。
三、經查：
  (一)、起訴書就被告甲○○犯詐欺及偽造文書犯行所載：「甲○○自任會首籌組民間互助會4 會，招募癸○、壬○○、乙○○、己○○、辛○○、丙○○、戊○○、丁○○、庚○○等人為會員後... 被告甲○○竟連續虛列會員、偽造標
      單，冒標詐取互助會款及私吞其他會員得標款」，記載內
      容過於空泛，起訴意旨所認定連續虛列會員、偽造標單、
      冒標詐取會款及私吞會員得標款等犯罪行為，惟犯罪時間
      、被害人及被害事實為何，均不具體而無法確定，法院亦
      無從憑卷證資料自行辨明。
  (二)、虛列會員部分：起訴意旨僅泛稱被告甲○○有虛列會員之
      情形，惟起訴犯罪事實未敘明虛列會員之姓名，亦未敘明
      起訴4 組互助會中，何組有虛列會員情形，以及虛列會員
      有無以該虛列會員標取互助會，致法院無從判斷與起訴意
      旨認定被告詐欺取財、行使偽造準私文書之犯罪構成要件
      關係為何，起訴犯罪事實欄未具體指明。
  (三)、偽造標單部分：起訴犯罪事實未具體指明何時？何會？偽
      造何會員標單？以及偽造標單之標息若干？詐取款項之數
      額？上揭事項起訴犯罪事實欄未具體敘明。
  (四)、冒標詐取互助會款的部分：起訴意旨認被告甲○○有冒標
      詐取互助會款之情形，惟係4 組互助會中何組有冒標的情
      形，被告甲○○係分別於何時、第幾會次、以多少標息、
      冒標何人之互助會？冒標時之各組互助會之活會會員人數
      為何、是否均有繳納該期活會會款（告訴人係活會或死會
      會員）？被告冒標時，是否均有向各被冒標之活會會員收
      取該期之活會會款？又各次冒標是否均有填標單？上揭事
      項均有不明，惟此均為判斷被告甲○○每一次冒標詐取互
      助金之被害人為何人？詐欺取財犯行是否既遂？是否同時
      構成偽造準私文書？並據以計算被告詐欺取財金額之重要
      事項。
  (五)、按考量刑事訴訟法第264 條第2 項關於起訴書程式規範，
      要求對於被告犯罪事實之記載應明確、具體、特定，使被
      告能明確得知被訴之特定事實，維護其防禦權之完整。若
      起訴書對於犯罪事實記載空泛，無從據以認定檢察官起訴
      範圍為何，從而無從確定法院之審理範圍，亦有害於被告
      之防禦，應認與法律上必備之程式有違。本件各告訴人被
      害之事實均有不明，起訴書對於被告甲○○詐欺取財、行
      使偽造私文書之犯罪事實，亦僅泛稱「甲○○竟連續虛列
      會員、偽造標單、冒標詐取互助會款及私吞其他會員得標
      款」，均如前述，則被告甲○○亦無從就起訴書所指之事
      實，在審理程序中進行有意義的答辯，有害被告訴訟防禦
      權之行使。
  (六)、又我國刑事訴訟法現固採卷證併送制度，公訴人起訴時所
      檢送之有關卷證資料，法院亦應一併審酌之，惟本於我國
      刑事訴訟制度亦採彈劾主義，將刑事訴訟程序拆解為追訴
      （主要指偵查）、審判兩階段，審檢分立、各有所司，並
      據以衍伸「不告不理」等原則，是如在起訴書之外，遍查
      起訴卷證均無法特定起訴犯罪事實，亦不應由法院以另行
      調查相關事證補足偵查欠缺之方式特定起訴範圍，始與彈
      劾主義及審檢分立原則無違。經查，本案偵查卷證資料中
      ，雖有告訴人癸○、壬○○、庚○○、乙○○、己○○、
      辛○○、丙○○之證述、告訴狀、被告甲○○開具之本票
      及互助會名單等件，惟查：
    1.依告訴人乙○○、戊○○、己○○、丁○○、丙○○、辛○○告訴狀僅記載：己○○、辛○○、丙○○得標後，被
      告甲○○未給付收受之會款，及被告甲○○詐稱其他會腳
      提出高標金競標或數會腳失蹤、死亡，致無法給付會金而
      宣告倒會之事實（見87年度偵字第18564 號卷第1 頁～第
      3 頁）；告訴人庚○○告訴狀記載：87年5 月中旬至被告
      家開會，才知悉被告有用他人名義標取會款之事實（87年
      度偵字第24229 號卷第1 頁背面）；告訴人壬○○告訴狀
      記載：被告甲○○夫婦假冒他人或不詳人之綽號、小名作
      人頭充當會員，又冒名頂替「朱明興」、「阿香」、「鳳
      英」及綽號「黑肉豬仔」等人，共約有半數以上之人頭冒
      標得鉅款之事實（88年偵字第4277號卷第1 頁～第2 頁）
      ；告訴人癸○告訴狀記載：被告甲○○夫婦冒用他人綽號
      、小名當人頭，又冒名頂替數個不知情之會員標會，共約
      有半數以上係以人頭名義詐標，得鉅額會款後即倒會或止
      會之事實（88年度偵字第12975 號卷第1 頁～第4 頁）。
    2.惟告訴人庚○○對於檢察官詢問被告如何冒標時，僅稱：
      「（檢察官問：被告如何冒標？）會單上『阿珠』不知是
      何人，我去查訪，再陳報資料」（見87年度偵字第24229
      號卷第11頁背面）；告訴人癸○則稱：「（檢察官問：妳
      知不知道甲○○有偷標會？）沒有跟別人對過，也不知道
      偷標的事」、「（檢察官問：甲○○如何詐欺？）每次開
      標都無人競標」（見88年度偵字第12975 號卷第37頁～第
      38頁、第61頁）。檢察官於偵訊固另有傳喚癸○、庚○○
      等告訴人作證，惟訊問之內容亦集中在「跟幾會」、「何
      人出面向你召會」、「何時止會」、「會錢都拿給誰」、
      「簽本票後被告是否有還錢」（分別見88年度偵字第1297
      5 號卷第33頁～第34頁、第37頁～第38頁、第60頁～第61
      頁；88年度偵緝字第1562號卷第23頁～第24頁；第63 頁
      ～第64頁），足見檢察官對於被告甲○○有何虛列會員、
      偽造標單、冒標詐取互助會款及私吞其他會員得標款等事
      項，均有疏未調查或調查未盡詳細之處，僅以告訴狀上所
      提出尚嫌空泛之質疑，引為起訴書犯罪事實，犯罪事實自
      存有不夠具體、或無法特定之問題。
    3.互助會名單及被告甲○○事後開立之本票（見87年度偵字
      第18564 號卷第7 頁～第14頁；87年度偵字第24229 號卷
      第3 頁～第5 頁；88年度偵字第4277號卷第3 頁～第15頁
      ；88年度偵字第12975 號卷第5 頁～第8 頁、第39頁），
      僅足以特定起訴意旨所指被告甲○○召集的4 會及被告甲○○確有積欠會款未還之情形，惟均不足以特定被告甲○○虛列會員、偽造標單、冒標詐取互助會款及私吞其他會
      員得標款之事實。
    4.綜上所述，法院縱依據卷證併送主義，參酌起訴卷證，亦
      無從特定本件被告行使偽造準私文書及詐欺取財之犯罪事
      實，自應認檢察官起訴未符合程式。
四、本件起訴程式既有未備且有如上相關事項待予說明，且原審
    無法從併送之卷證中自行查明，乃依刑事訴訟法第273 條第
    6 項之規定，裁定命檢察官於本裁定送達後30日內，補正下
    列犯罪事實，並同時指出各項犯罪事實之證明方法：
  (一)、起訴書所指被告甲○○連續「虛列會員」、「偽造標單」
      、「冒標詐取互助會會款」、「私吞其他會員得標款」，
      係虛列何組互助會中何會員？附表何組互助會有冒標的情
      形？被告係分別於何時、於第幾會次、以多少標息、冒標
      何人（指出姓名或各該會單之編號）之互助會？冒標時之
      各組互助會之活會會員人數為何、是否均有繳納該期活會
      會款？被告冒標時，是否均有向各被冒標之活會會員收取
      該期之活會會款？又被告除起會之初所收取之會頭錢外，
      各組互助會因冒標所詐取之活會會款分別為何（於特定冒
      標時間、會次及標息後所計算之金額）？
  (二)、各次冒標行為是否均有偽造標單？又「私吞其他會員得標
      款」係指私吞何組互助會中何會員之得標款？又各組互助
      會之會員，未提出告訴部分，與被告有無刑法第324 條第
      2 項之親屬、血親或姻親關係？
五、檢察官雖於所定期限內提出補充理由書，然觀諸該補充理由
    書，檢察官對於各組互助會被告之「冒標時間」均僅記載87
    年7 月前，「會次」則漏未記載，「被告冒標時有無收取活
    會款」則僅簡略記載「有」，對於冒標各會之「會息」均記
    載不詳，僅依據卷附被告甲○○事後為賠償各告訴人損失開
    立本票之票面金額認定被告於「各互助會詐取之金額」。各
    互助會之「被冒標人」僅泛稱「朱明興」、「鳳英」、「黑
    肉珠仔」等人，不僅未逐一指明起訴意旨所認定之被冒標人
    外，起訴書附件4 組互助會會員名單內，均未見有「黑肉珠
    仔」，且「鳳英」會員僅出現在附件第1 、3 組、「朱明興
    」會員亦僅出現在附件第3 組互助會會員名單中，補正事實
    與附件內容亦不相合，補正資料中之證明方法無從證明檢察
    官補正之事實，又補正內容錯誤且無助於特定本件被告甲○○詐欺取財及行使偽造準私文書之犯罪事實。從而原審以起
    訴犯罪事實未具體明確，法院審理範圍既無法確定，其起訴
    即屬違背程序規定，爰不經言詞辯論，逕為諭知不受理之判
    決。經核，原法院判決本件自訴不受理，並無違誤，應予維
    持。檢察官上訴意旨仍執陳詞，指摘原審判決不當，為無理
    由，本院爰不經言詞辯論，判決駁回之。
據上論斷，應依刑事訴訟法第368條、第372條，判決如主文。
中    華    民    國    98    年    7     月    17    日
                  刑事第三庭    審判長法  官   周賢銳
                                      法  官   黃仁松
                                      法  官   施柏宏
以上正本證明與原本無異。
如不服本判決應於收受本判決後10日內向本院提出上訴書狀，其
未敘述上訴理由者，並得於提起上訴後10日內向本院補提理由書
狀（均須按他造當事人之人數附繕本）「切勿逕送上級法院」。
中    華    民    國    98    年    7     月    17    日
                                      書記官   許信宗


司法院資訊處製作；財團法人民間司法改革基金會備份。
